【裁判字號】    94,訴,2115
【裁判日期】    950425
【裁判案由】    公寓大廈管理條例
【裁判全文】
臺北高等行政法院判決
                                     94年度訴字第02115號
                              .
原      告  甲○○
訴訟代理人  乙○○
被      告  臺北縣政府
代  表  人  丙○○（縣長）
訴訟代理人  己○○
            戊○○
            丁○○
上列當事人間因公寓大廈管理條例事件，原告不服內政部中華民
國94年6月2日台內訴字第0940003730號訴願決定，提起行政訴訟
。本院判決如下：
    主  文
原告之訴駁回。
訴訟費用由原告負擔。
    事  實
緣原告為台北縣林口鄉○○○路亞昕水花園社區公寓大廈之住戶
，於台北縣林口鄉○○○路1段20巷25弄59號7、8樓（樓中樓）
建物樓梯間擅自砌牆封閉，於梯廳部分隔牆，並拆除建物分戶牆
，前經亞昕開發科技股份有限公司（建商）於民國（下同）93年
6月24日寄發存證信函要求原告自行拆除，嗣經亞昕水花園社區
管理委員會於93年12月23日函請被告依法處理，經被告於94年1
月27日赴現場勘查屬實後，以94年2月21日北府工使字第0940094
518號函（下稱系爭函文）通知原告，其行為已違反公寓大廈管
理條例第16條第2項規定，依同條例第49條第1項第4款規定，請
於94年3月15日前回復原狀，倘未依前揭時限內回復原狀者，則
依相關規定論處等語。原告不服，提起訴願，經內政部以被告系
爭函文並未對原告裁處罰鍰，對原告具體權益並未構成損害，乃
作成訴願不受理之決定。原告仍不服，遂向本院提起行政訴訟。
茲摘敘兩造訴辯意旨如次：
甲、原告方面：
一、聲明：求為判決
１、確認被告94年2月21日北府工使字第0940094518號函之行政
    處分為違法。
２、訴訟費用由被告負擔。
二、陳述：
１、參照最高行政法院93年度裁字第26號裁定：「．．訴願決定
    書稱前開函僅屬事實通知性質，尚未發生公法上行政處罰之
    效果，恐有將行政處分之定義中『對外發生公法上法律效果
    』，混為『須發生公法上行政處罰之效果』後，才是行政處
    分之違誤。．．按行政處分，係指行政機關就公法上具體事
    件所為之決定或其他公權力措施而對外直接發生法律效果之
    單方行政行為，行政程序法第92條第1項及訴願法第3條第1
    項定有明文。又行政機關行使公權力，就特定具體之公法事
    件所為對外發生法律上效果之單方行政行為，皆屬行政處分
    ，不因其用語、形式以及是否有後續行為或記載不得聲明不
    服之文字而有異。若行政機關以通知書名義製作，直接影響
    人民權利義務關係，且實際上已對外發生效力者，如以仍有
    後續處分行為，或載有不得提起訴願，而視其為非行政處分
    ，自與憲法保障人民訴願及訴訟權利之意旨不符，觀之司法
    院釋字第423號解釋甚明．．」之意旨，系爭函文自屬行政
    處分，訴願決定所稱顯有違誤。而因原告已自行回復原狀，
    當依行政訴訟法第6條第1項後段規定，提起確認行政處分為
    違法之訴訟，則原告在不違反公寓大廈管理條例相關規定下
    ，仍有合法使用該梯廳之權利，因此本件訴訟對於原告而言
    ，確有訴之利益存在。又原告歷次書狀與本件訴之聲明無關
    之陳述及主張，均不再援引，合先敘明。
２、依憲法第22條規定，原告係依公寓大廈管理條例第9條第1項
    規定，在台北縣林口鄉○○○路1段20巷25弄59號7、8樓（
    樓中樓，該空間在8樓）行使使用收益權，其施作隔牆及開
    設通口之行為，不妨害社會秩序、公共利益，自應受保障。
    系爭函文所謂擅自封閉樓梯間，乃鄰戶57號7樓住戶之行為
    ，無論違法與否，均與原告無涉。被告稱原告違反公寓大廈
    管理條例第16條第2項規定，無非係因使用執照平面圖在該
    空間載有「梯廳」文字，而原告在該處施作隔牆及開設通口
    而已，且公寓大廈管理條例第16條第2項所列舉有使用方法
    禁止者，並無「梯廳」之明文，被告恣意擴張法令適用範圍
    ，實有違誤。
３、縱將「梯廳」類比適用公寓大廈管理條例第16條第2項所列
    有使用方法禁止者，但該空間實非「梯廳」，不應在被禁止
    之列。參照內政部85年9月14日（85）台內營字第8584874號
    函釋規定：「三、本編第162條所謂『梯廳』，係指各樓層
    昇降機口與樓梯梯級終端相互間或昇降機口、樓梯梯級終端
    至專有部分或至避難層共同出入口間，供共同使用之等候、
    通行空間，且任一方向之淨尺寸大於2公尺部分。」。本件
    空間既不連接升降機口與樓梯梯級終端，亦未自昇降機口、
    樓梯梯級終端連接至專有部分或避難層共同出入口，更非供
    等候、通行之用，其用途即非「梯廳」。即使使用執照平面
    圖在該空間載有「梯廳」文字，然其已違背上開函釋規定。
    是該等空間原本即非通道，所施作之隔牆絲毫不妨害逃生，
    而所開通口（即被告所指拆除分戶牆），最初便是建商施工
    時預留之通口，後以紅磚砌封，並非鋼筋水泥結構，復開啟
    該通口，絲毫無影響建物結構安全。
４、上開空間既非「梯廳」，則使用權歸屬建物區分所有權人，
    乃屬私權，茍有紛爭，應由民事法院裁判。被告涉入私權，
    實有不當，原告行為並未違反任何法令，本應受憲法保障，
    被告以原告違反公寓大廈管理條例第16條第2項規定為由，
    以行政處分命令原告回復原狀，實有違誤。原告信賴內政部
    上開函釋，於該處之行為當受保障，如以該空間為「梯廳」
    ，但人民之自由權利，非法律不得限制，縱就連接昇降機口
    、樓梯梯級終端、專有部分之「一般梯廳」而言，公寓大廈
    管理條例並未明文限制「梯廳」使用方式，亦未明文「梯廳
    」不得分管或約定專用。況該空間即便為「梯廳」，然係屬
    未連接昇降機口、樓梯梯級終端、專有部分之「特殊梯廳」
    ，與「一般梯廳」有別，原告於該處之行為，毫無妨害社會
    秩序、公共利益，當受憲法第22條規定保障。又如以該空間
    為「梯廳」，並類推或認法律有限制「梯廳」使用方式，然
    法律不過限制連接昇降機口、樓梯梯級終端、專有部分之「
    一般梯廳」而已，對於不連接昇降機口、樓梯梯級終端、專
    有部分之「特殊梯廳」（如該等空間者），法律亦不得違反
    憲法第23條而限制原告於該處行使不妨害社會秩序、公共利
    益之自由權利。
５、按建築技術規則建築設計施工編第79條之2、第106條第2款
    第1目及內政部上開函釋規定，顯然對「樓梯間」、「昇降
    機間」、「梯廳」三者互有區別。公寓大廈管理條例第16條
    第2項所明文限制者為「樓梯間」而已，並未限制「梯廳」
    。又依建築技術規則建築設計施工編第107條第1款第1目規
    定：「一、機間：（一）除避難層、集合住宅採取複層式構
    造者其無出入口之樓層及整層非供居室使用之樓層外，應能
    連通每一樓層之任何部分。」，該等空間位於集合住宅採取
    複層式構造者，其無出入口者之樓層，其昇降機間在該層既
    如空間圖及被告使用執照平面圖所示，並無出入口與任何部
    分連接，如何屬內政部85年9日14日（85）台內營字第85848
    74號函釋之「梯廳」？建築技術規則建築設計施工編第107
    條第1款第1目明白指出昇降機間在集合住宅採取複層式構造
    者，其無出入口之樓層，不須連通該樓層之任何部分，該等
    空間樓層即屬如此，故該空間所在樓層之昇降機間及專有部
    分無出入口而全然不須藉由該空間連通以供逃生避難，被告
    稱原告違背避免妨礙逃生避難原則及違反公寓大廈管理條例
    第16條第2項規定云云，顯屬違誤。
６、被告始終將私權範圍之「共有」、「共用」誤為公權範圍之
    「公共」，此觀公寓大廈管理條例第10條第2項「共用」及
    第3項「公共」明文，區別甚明。參諸公寓大廈管理條例全
    文，凡共有人私權範圍皆稱「共有」、「共用」，涉公權範
    圍則稱「公共」。原告對該等空間係屬共有人私權範圍之共
    用部分從未爭執，因而依公寓大廈管理條例第9條第1項規定
    ，或依民法共有人間之默示分管契約，而在該空間行使使用
    收益權，應受保障。又私權範圍之「共有」、「共用」部分
    ，若共有人間有分配爭議，應由普通民事法院裁判。公寓大
    廈管理條例未有隻字片語載述被告為私權範圍分配爭議管轄
    機關，亦有內政部68年5月21日台內營字第017675號函釋：
    「．．私權範圍如有爭議應訴請法院裁判解決。」可資參酌
    。又原告行為發生於規約成立前，規約成立後亦迄未限制該
    空間用途，其行為依法受保障，該規約亦不得逾越法令限制
    原告行為與該空間用途，故被告一再違背其上級機關內政部
    解釋及相關法令之規定，謬指原告違法，所為處分顯有違誤
    。
７、被告稱建築技術規則建築設計施工編第107條第1款第1目之
    「機間」與內政部85年9月14日（85）台內營字第8584874號
    函所稱之「梯廳」無涉云云，惟「機間」既如被告所述為「
    電梯移除後之垂直空間」，則欲使其能連通除外之每一樓層
    任何部分，必在該層有機間出入口（即內政部解釋之昇降機
    口），以與昇降機或電梯之門扇相連通（即如本案7樓以下
    樓層狀），方能使搭乘昇降機或電梯人員經機間出入口到達
    該層任何部分。本案7樓以下樓層方有內政部解釋之「梯廳
    」存在，而與該函釋之昇降機口（即機間出入口）或專有部
    分出入口相連接。原告之房屋為樓中樓，屬集合住宅採取複
    層式構造者，該空間所在之8樓，屬無機間出入口之樓層，
    該空間一來無昇降機口或機間出入口相連接，二來無專有部
    分出入口相連接，對照上開內政部函釋，絕非「梯廳」甚明
    。
８、該等空間既位在法定無須機間出入口之樓層，與機間出入口
    （即「昇降機口」）當然不相連接，且又與專有部分出入口
    不相連接，顯然非供逃生避難之用。建築技術規則建築設計
    施工編第107條第2款：「機間在避難層之位置，自昇降機出
    口或昇降機間之出入口至通往戶外出入口之步行距離不得大
    於30公尺。」已規定昇降機口即為機間出入口。另依建築技
    術規則建築設計施工編第107條第1款第3目：「出入口應為
    具有1小時以上防火時效之防火門。除開向特別安全梯外，
    限設1處，且不得直接連接居室。」，顯示所謂應能連通每
    一樓層之任何部分，乃指以水平方向出入口與他部連通，而
    非指機間本身垂直方向開口貫穿連通各樓層，顯見被告不解
    法理，猶執謬誤之詞。
９、有關被告援引建築法關於核發使用執照之條件，及援引公寓
    大廈管理條例第1條規定，指稱原告違反公寓大廈管理條例
    之規定云云，實屬奇異之詞：
  (1)本件處分係以原告違反公寓大廈管理條例第16條第2項規定
    而令原告回復原狀，並未引用該條例第1條之規定。且行政
    訴訟法並無類似訴願法中「原行政處分所憑理由雖屬不當，
    但依其他理由認為正當者，應以訴願為無理由」之規定，是
    被告所稱實已默認原處分所憑理由不當，而欲改依其他理由
    （即建築法）以玆主張，如此已超出本訴訟範圍，行政法院
    如據以判決，將成為訴外裁判，為法所不許（自始至終僅曾
    有被告援引公寓大廈管理條例之行政處分，從來未曾存在有
    被告援引建築法而對原告之行政處分）。
  (2)即便被告可改依其他理由主張，然原告並非建築法第70條所
    定之起造人、承造人或監造人在申請使用執照時因主管機關
    認建築物與圖樣不符而不發給使用執照，繼而提起行政訴訟
    。而係主管機關已發給使用執照後，認為使用人即原告裝修
    之行為違反公寓大廈管理條例而施以令回復原狀之行政處分
    ，原告不服，繼而提起行政訴訟。因此被告引用建築法使用
    執照發給前之申請核發規定，以推論原告在使用執照發給後
    裝修行為違反公寓大廈管理條例，其說詞將時序前後混為一
    談，所主張與本件訴訟標的毫不相干，邏輯謬誤。
  (3)況建築法第70條規定使用執照發給前所要查驗者，係指建物
    主要構造、主要室內隔間及建築物主要設備等與設計圖樣相
    符。且建築法僅規定供公眾使用建築物之室內裝修應申請審
    查許可，並未限制非供公眾使用建築物之裝修。按人民之權
    利自由，非法律不得限制之，此為憲法所保障。原告係在使
    用執照發給後於非供公眾使用建物（即該等空間所屬建物）
    裝修非主要結構，並未變更建物主要結構與設備，亦未違反
    使用執照所載之住宅用途，更無影響公共安全與秩序，應受
    憲法保障。
１０、原告與建商間預定買賣契約書迄未曾記載該等空間為「梯廳
    」，原告信任內政部85年9月14日（85）台內營字第8584874
    號函釋而認該空間非為梯廳，又按公寓大廈管理條例第9條
    第1項規定在該空間行使使用收益權。被告驟依原告未知之
    使用執照圖面記載，以行政處分令原告回復該空間原狀，實
    有違信賴保護原則。管理委員會與建商向原告爭執該等空間
    時，從未證實該空間在使用執照記載為「梯廳」。被告會勘
    及行政處分函文仍未提示使用執照圖面記載，原告提起行政
    訴訟後，被告方提示使用執照圖面記載。
、按建築技術規則第107條第1項第1款及第93條第1項規定：「
    ．．二、自樓面居室之任一點至樓梯口之步行距離．．。（
    四）集合住宅採取複層式構造者，其自無出入口之樓層居室
    任一點至直通樓梯之步行距離不得超過40公尺。」顯見法律
    對集合住宅採取複層式構造者，其無出入口之樓層有特殊之
    規定。縱然使用執照圖面記載該空間為梯廳，但戊梯8層不
    須經由該處通行逃生，該空間自與戊梯他層梯廳有別，而為
    特殊梯廳。縱使視樓梯間包含梯廳，然公寓大廈管理條例第
    16條第2項禁止行為，如堆置雜物、設置柵欄等，其本文已
    明定目的是為避免妨礙出入。又上開建築技術規則係規定該
    空間不供出入通行，而內政部解釋「梯廳」為等候、通行空
    間，乃屬通則。是通則與例外特殊規定相衝突時，應採例外
    特殊規定，此乃法律適用原則，因此應採特殊規定而認該空
    間不供出入通行之用。況原告對該空間之使用方式與行為確
    不妨礙出入通行，自無違反公寓大廈管理條例之明文與目的
    ，亦有台北市政府核准北市93建字第0304號長虹春曉大廈一
    案可參，故在梯廳不妨害通行逃生範圍內予以約定專用並得
    阻隔。
、縱將「梯廳」類推適用公寓大廈管理條例第16條第2項所列
    之有使用方法禁止者，但該空間實非「梯廳」，而應為機械
    室。原告已提起確認被告93年5月20日核發之93林使字第208
    號使用執照8層戊梯梯廳法律關係不存在之訴，為鈞院95年
    度訴字第1082號案件受理在案，而本件處分係基於該使用執
    照記載該等空間為梯廳，並以梯廳應適用公寓大廈管理條例
    第16條第2項規定，然該空間是否為梯廳猶有爭訟，且本件
    訴訟之裁判有該件爭訟牽涉者，依行政訴訟法第127條及第
    177條規定，原告聲請裁定停止本件訴訟程序，或是以兩件
    訴訟基於同一或同種類之事實上原因，命合併辯論。
、被告以「防火區劃」主張本案使用執照竣工圖說所載其樓梯
    間包含梯廳部分云云，顯係對建築技術規則有所誤解，而誤
    認樓梯間包含梯廳：
  (1)原告對該空間之使用方式，只有加強「防火區劃」功能，並
    無違反或破壞「防火區劃」。原告已舉相關條文證實梯廳與
    樓梯間互不相包含。被告所舉建築技術規則第96條及第97條
    僅能說明本案建物各樓層應設置安全梯以及安全梯之構造而
    已，並不能說明安全梯、安全梯間、樓梯間、梯廳之間互有
    何種相互包含相屬關係。又被告所舉僅能推論「安全梯」會
    有「樓梯間」間隔，且安全梯之樓梯間簡稱「安全梯間」。
  (2)綜觀建築技術規則建築設計施工編第3章建築物之防火第4節
    防火區劃第79條至第87條之規定，「防火區劃」單位可歸類
    兩種，其一類似第79條：「防火構造建築物總樓地板面積在
    1,500平方公尺以上者」，係以總樓地板面積為區劃，樓地
    板面積逾法定面積即須區劃，且同一防火區劃單位內不必然
    是同一用途空間，而可由不同用途空間合成同一防火區劃單
    位，如本案之地下停車場有會議室及儲藏室；其二類似第79
    條之2：「防火構造建築物內之『挑空』部分、電扶梯間、
    安全梯之樓梯間、昇降機間、『垂直貫穿樓板』之管道間及
    其他類似部分。」，係以樓地板挑空垂直貫穿部分為獨立區
    劃。綜上，安全梯乃具特定結構之直通樓梯，而樓梯間乃間
    隔直通樓梯之空間，安全梯間係指間隔安全梯之空間（即安
    全梯間乃係具特定結構之樓梯間），所謂特定結構係指建築
    技術規則第97條規定。而建築技術規則建築設計施工編第1
    條第39款定有直通樓梯，建築物地面以上或以下任一樓層可
    直接通達避難層或地面之樓梯（包括坡道）。
  (3)既然樓地板挑空垂直貫穿部分皆須獨立區劃（以免火上下蔓
    延），因此本案安全梯之樓梯間區劃應至115公分寬開口為
    止（該開口未裝設防火門，乃建商與被告疏誤所致）。梯廳
    之樓地板既未挑空垂直貫穿，則不須獨立區劃，當然不屬於
    須獨立區劃之安全梯之樓梯間。因此本案樓梯間範圍與安全
    梯間相同至115公分寬開口為止。即便欲推論本案「安全梯
    間」包含「梯廳」（尤其7樓以下），亦有疑義，乃因本案
    梯廳之天花板為一般易燃木材，且梯廳未設緊急照明，採光
    窗戶與機間窗戶相距不足90公分，專有部分出入梯廳之大門
    又設有門檻，顯不符建築技術規則第97條安全梯之構造：「
    （一）安全梯間．．天花板及牆面之裝修材料並以耐燃一級
    材料為限。（二）進入安全梯之出入口，應．．不得設置門
    檻；。（三）安全梯間應設有緊急電源之照明設備，其開設
    採光用之向外窗戶或開口者，應與同幢建築物之其他窗戶或
    開口相距90公分以上。」故本案梯廳不屬安全梯間或樓梯間
    之一部分。
  (4)又建築技術規則第79條之2僅規定安全梯之樓梯間為「防火
    區劃」單位（因樓梯間挑空垂直貫穿，須獨立區劃），從未
    規定安全梯之梯廳為防火區劃單位，因梯廳樓地板未挑空垂
    直貫穿，不必獨立區劃，亦可佐證本案安全梯、安全梯間、
    樓梯間、梯廳之互相關係。因而被告以「防火區劃」推論本
    案使用執照竣工圖說所載之樓梯間包含梯廳部分云云，已屬
    誤會，其指原告違反公寓大廈管理條例第16條第2項規定，
    亦屬違誤。
乙、被告方面：
一、聲明：求為判決駁回原告之訴，訴訟費用由原告負擔。
二、陳述：
１、按「住戶不得於私設通路、防火間隔、防火巷弄、開放空間
    、退縮空地、樓梯間、共同走廊、防空避難設備等處所堆置
    雜物、設置柵欄、門扇或營業使用，或違規設置廣告物或私
    設路障及停車位侵占巷道妨礙出入。但開放空間及退縮空地
    ，在直轄市、縣（市）政府核准範圍內，得依規約或區分所
    有權人會議決議供營業使用；防空避難設備，得為原核准範
    圍之使用；其兼作停車空間使用者，得依法供公共收費停車
    使用。」、「有下列行為之一者，由直轄市、縣（市）主管
    機關處新台幣4萬元以上20萬元以下罰鍰，並得令其限期改
    善或履行義務；屆期不改善或不履行者，得連續處罰：．．
    四、住戶違反第16條第2項或第3項規定者。」公寓大廈管理
    條例第16條第2項及第49條第1項第4款分別定有明文。
２、亞昕水花園社區領有被告核發之93林使字第208號使用執照
    ，並經被告所屬林口鄉公所以94年1月6日北縣林工字第0930
    027415號函准予其公寓大廈管理組織報備在案。本案原告擅
    自封閉台北縣林口鄉○○○路1段20巷25弄59號8樓樓梯間，
    前經該社區管理委員會制止不從，該委員會於93年12月22日
    以水花園（函）字第931203號函請被告處理，經被告查察相
    關文件，並以94年1月21日北府工使字第0940013600號函訂
    於94年1月27日至現場勘查，並比對原核准圖說，發現原告
    於林口鄉○○○路○段20巷25弄59號8樓擅自砌牆封閉樓梯間
    ，並於被告核發93林使字第208號使用執照8層平面圖中所載
    「梯廳」部分隔牆及拆除建物分戶牆，欲供作為私人使用，
    其違規事實明確，被告遂以系爭函文通知原告該行為業已違
    反公寓大廈管理條例第16條第2項規定，限期於94年3月15日
    前回復原狀，倘未依上開時限內回復原狀者，則依相關規定
    論處。
３、按公寓大廈管理條例第16條第2項之立法意旨及規範目的，
    係為維護建築物公共安全及避免妨礙逃生避難為其目的，明
    定住戶不得於私設通路、防火間隔、防火巷弄、開放空間、
    退縮空地、樓梯間、共同走廊、防空避難設備等處所堆置雜
    物、設置柵欄、門扇或營業使用，或違規設置廣告物或私設
    路障及停車位侵占巷道妨礙出入。本案原告確於原核准圖說
    中之「梯廳」部分為隔牆，並拆除建物分戶牆，被告以系爭
    函文請原告於94年3月15日前回復原狀，倘未依期限回復原
    狀，則依相關規定論處，並未對原告處以罰鍰，且被告復於
    94年5月6日至現場複勘，原告已自行恢復，被告遂以94年5
    月27日北府工使字第0940406801號函請原告為提升居住品質
    為原則，續以管理維護居住環境，若日後仍有違規情事者，
    被告當依相關規定予以執行而予結案。
４、換言之，被告係本權責查處亞昕水花園社區管理委員會依公
    寓大廈管理條例第36條第5款規定提供違規住戶之書面資料
    ，並排定時程至現場勘查，發現原告擅自於上開使用執照8
    層平面圖中所載「梯廳」部分砌牆封閉及拆除建物分戶牆，
    其違規情事屬實。既然該「梯廳」係供共同使用之等候、通
    行空間，應屬共用部分，且按公寓大廈管理條例第16條第2
    項之立法意旨，原告擅自砌牆封閉，欲供作為私人使用，其
    情事明顯違背避免妨礙逃生避難之原則，故被告以系爭函文
    請原告於94年3月15日前依原核准圖說回復原狀，倘未依上
    開時限內回復原狀者，則依相關規定論處。
５、有關原告述及建築技術規則建築設計施工編第107條第1款規
    定之「機間」為「電梯移除後之垂直空間」，與本案空間「
    梯廳」依內政部85年9月14日（85）台內營字第8584874號函
    釋說明一之（三）無涉。而依公寓大廈管理條例第1條規定
    ：「為加強公寓大廈之管理維護，提昇居住品質，特制定本
    條例。本條例未規定者，適用其他法令之規定。」，以及建
    築法規定，建築工程施工完竣後，建築物與核定之工程圖樣
    完全相符者（即原核准圖說），主管機關始核發使用執照。
    本案原告未按被告核發之93林使字208號使用執照之原核准
    圖說擅自於原核准圖說8層平面圖中所載「梯廳」共用部分
    隔牆封閉，供作其私人使用，該行為業已違反公寓大廈管理
    條例之規定。
６、本案坐落台北縣林口鄉○○○路1段20巷25弄59號建築物領
    有被告核發之93林使字第208號使用執照，為地上10層地下2
    層建築物，按建築技術規則第96條規定，通達6層以上，14
    層以下或通達地下2層之各樓層，應設置安全梯。且自樓面
    居室之任一點至安全梯口之步行距離不得超過50公尺；同規
    則第97條規定，就安全梯之構造為進入安全梯之出入口，應
    裝設具有1小時以上防火時效，且具有半小時以上阻熱性之
    防火門，並不得設置門檻。是以，由居室進入「安全梯」之
    出入口應裝設防火門，且安全梯之樓梯間應為「獨立之防火
    區劃」，係屬同一空間，故本案使用執照竣工圖說所載其樓
    梯間包含梯廳部分，屬一獨立之防火區劃。系爭函文係通知
    林口鄉○○○路○段20巷25弄57號7、8樓及59號7、8樓兩住
    戶於建物樓梯間擅自砌牆封閉、於梯廳部分隔牆並拆除建物
    分戶牆部分，已違反公寓大廈管理條例第16條第2項於樓梯
    間處所隔牆封閉，其違規事實明確，被告依該條例函請原告
    回復原狀，並無違誤。
    理  由
甲、程序方面：
一、被告代表人原為林錫耀，94年12月20日變更為丙○○，茲由
    其具狀聲明承受訴訟，核無不合，應予准許。
二、按分別提起之數宗訴訟係基於同一或同種類之事實上或法律
    上之原因者，行政法院得命合併辯論，行政訴訟法第127條
    第1項固有明文，惟查本件原告請求合併辯論之本院95年度
    訴字第1082號案件，除本件案件（94年度訴字第2115號）分
    案由本庭審理外，其餘均非本庭之權限，自不得命合併辯論
    。次按有其他行政爭訟牽涉行政訴訟之裁判者，行政法院在
    該其他行政爭訟終結前，得以裁定停止訴訟程序，行政訴訟
    法第177條第2項固亦定有明文，惟究竟停止與否，行政法院
    有自由裁量權，本件原告另請求俟本院95年度訴字第1082號
    案件之行政救濟結果再為判決，然本件牽涉之事實，本訴訟
    可以自行解決認定，尚無停止本件訴訟程序之必要，一併敘
    明。
三、又按行政處分，係指行政機關就公法上具體事件所為之決定
    或其他公權力措施而對外直接發生法律效果之單方行政行為
    ，行政程序法第92條第1項及訴願法第3條第1項定有明文。
    再者，行政機關行使公權力，就特定具體之公法事件所為對
    外發生法律上效果之單方行政行為，皆屬行政處分，不因其
    用語、形式以及是否有後續行為或記載不得聲明不服之文字
    而有異。若行政機關以通知書名義製作，直接影響人民權利
    義務關係，且實際上已對外發生效力者，如以仍有後續處分
    行為，或載有不得提起訴願，而視其為非行政處分，自與憲
    法保障人民訴願及訴訟權利之意旨不符，觀之司法院釋字第
    423號解釋甚明。查被告以94年2月21日北府工使字第094009
    4518號函即系爭函文通知原告，其行為已違反公寓大廈管理
    條例第16條第2項規定，依同條例第49條第1項第4款規定，
    請於94年3月15日前回復原狀，倘未依前揭時限內回復原狀
    者，則依相關規定論處等語，已明確認定原告之行為已違反
    公寓大廈管理條例第16條第2項規定，並限定原告於94年3月
    15日前回復原狀，否則將依同條例第49條第1項第4款規定論
    處，自已發生被告對原告所為「制止」及課予原告回復原狀
    義務之法律效果。如原告不予理會，將發生更為嚴重之後果
    （遭受罰鍰及由原告回復原狀）；且基於禁反言原則，被告
    對其未來之作為（處罰）或不作為（不處罰）均應受前開函
    所表示之意見拘束。是以，被告之前開函自屬就公法上具體
    事件所為之決定，對原告直接發生法律效果之行政處分（最
    高行政法院93年度裁字第26號裁定意旨參照）。訴願決定以
    前開函並未對原告裁處罰鍰，對原告具體權益並未構成損害
    ，以程序不合而不受理原告之訴願，已有未合。惟查，被告
    系爭函文之行政處分已執行完畢（有原處分卷附被告94年5
    月27日北府工使字第0940406801號函、被告所屬工務局94年
    5月6日會勘紀錄表可參），且不得回復原狀，則原告請求確
    認上開系爭函文之行政處分為違法，徵諸行政訴訟法第6條
    第1項後段規定，尚無不合，且確認行政處分為違法之訴訟
    並不以經過合法之訴願為必要，是原告提起本件確認訴訟，
    應予准許。
乙、實體方面：
一、按「住戶不得於私設通路、防火間隔、防火巷弄、開放空間
    、退縮空地、樓梯間、共同走廊、防空避難設備等處所堆置
    雜物、設置柵欄、門扇或營業使用，或違規設置廣告物或私
    設路障及停車位侵占巷道妨礙出入。．．」、「有下列行為
    之一者，由直轄市、縣（市）主管機關處新台幣4萬元以上
    20萬元以下罰鍰，並得令其限期改善或履行義務；屆期不改
    善或不履行者，得連續處罰：．．．四、住戶違反第16條第
    2項或第3項規定者。」為公寓大廈管理條例第16條第2項及
    第49條第1項第4款所規定。又同條例第16條第5項：「住戶
    違反前4項規定時，管理負責人或管理委員會應予制止或按
    規約處理，經制止而不遵從者，得報請直轄市、縣（市）主
    管機關處理。」之規定，係法律課予管理者之義務及指明其
    得尋求之救濟途徑，並非以管理負責人或管理委員會舉報者
    ，主管機關始得處罰，此觀同條例第49條第1項第4款：住戶
    違反第16條第2項規定者，主管機關即應裁罰規定甚明。
二、本件原告為台北縣林口鄉○○○路亞昕水花園社區公寓大廈
    之住戶，於台北縣林口鄉○○○路1段20巷25弄59號7、8樓
    （樓中樓）建物樓梯間擅自砌牆封閉，於梯廳部分隔牆，並
    拆除建物分戶牆，前經亞昕開發科技股份有限公司（建商）
    於93年6月24日寄發存證信函要求原告自行拆除，嗣經亞昕
    水花園社區管理委員會於93年12月23日函請被告依法處理，
    經被告於94年1月27日赴現場勘查屬實後，以94年2月21日北
    府工使字第0940094518號函即系爭函文通知原告，其行為已
    違反公寓大廈管理條例第16條第2項規定，依同條例第49條
    第1項第4款規定，請於94年3月15日前回復原狀，倘未依前
    揭時限內回復原狀者，則依相關規定論處等語。茲因系爭函
    之行政處分已執行完畢，且不得回復原狀，原告遂訴請確認
    系爭函之行政處分為違法，並以事實欄所示各節據為爭議。
    惟查：
１、憲法第22條固規定，凡人民之其他自由及權利，不妨害社會
    秩序公共利益者，均受憲法之保障，惟憲法對人民其他自由
    及權利之保障並非絕對，國家得於符合憲法第23條規定意旨
    之範圍內，以法律明確規定對之予以適當之限制。查公寓大
    廈管理條例第16條第2項之立法意旨及規範目的，係為維護
    建築物公共安全及避免妨礙逃生避難為其目的（參照立法院
    公報第84卷第35期、第92卷第57期院會紀錄，及該條文對照
    說明），爰明定住戶不得於私設通路、防火間隔、防火巷弄
    、開放空間、退縮空地、樓梯間、共同走廊、防空避難設備
    「等處所」堆置雜物、設置柵欄、門扇或營業使用，或違規
    設置廣告物或私設路障及停車位侵占巷道「妨礙出入」。職
    是，公寓大廈住戶不得妨礙建築物公共安全及逃生避難者，
    其處所並不限於私設通路、防火間隔、防火巷弄、開放空間
    、退縮空地、樓梯間、共同走廊或防空避難設備，且其行為
    亦不限於堆置雜物、設置柵欄、門扇、營業使用、違規設置
    廣告物、私設路障及停車位侵占巷道．．，只要其行為確有
    妨礙建築物公共安全及逃生避難者，依法即應受到限制，此
    乃維護公共利益所必要，並未牴觸憲法第23條之規定，人民
    自應予以遵守。
２、本件原告為台北縣林口鄉○○○路亞昕水花園社區公寓大廈
    之住戶，其確於台北縣林口鄉○○○路1段20巷25弄59號7、
    8樓（樓中樓）建物樓梯間擅自砌牆封閉，於梯廳部分隔牆
    ，並拆除建物分戶牆，前經亞昕開發科技股份有限公司（建
    商）於93年6月24日寄發存證信函要求原告自行拆除，嗣經
    亞昕水花園社區管理委員會於93年12月23日（被告所屬工務
    局收文日期）函請被告依法處理，復經被告於94年1月27日
    赴現場勘查屬實，有亞昕水花園社區管理委員會93年12月22
    日水花園（函）字第931203號函、94年1月5日水花園（函）
    字第940103號函送書面制止資料（即建商亞昕開發科技股份
    有限公司93年6月24日寄發之存證信函）、被告94年1月21日
    北府工使字第0940013600號函（通知現場勘查函）、被告所
    屬工務局94年1月27日會勘紀錄表及現場照片等附原處分卷
    可稽，堪信為實。
３、本案坐落台北縣林口鄉○○○路1段20巷25弄59號建築物領
    有被告核發之93林使字第208號使用執照，為地上10層地下
    2層建築物，依建築技術規則建築設計施工編第96條規定，
    通達6層以上，14層以下或通達地下2層之各樓層，應設置安
    全梯，且依建築技術規則建築設計施工編第93條規定，自樓
    面居室之任一點至樓梯口（安全梯口）之步行距離不得超過
    50公尺，又建築技術規則建築設計施工編第97條就安全梯之
    構造，係規定進入安全梯之出入口，應裝設具有1小時以上
    防火時效且具有半小時以上阻熱性之防火門，並不得設置門
    檻。是以，由居室進入安全梯之出入口，應裝設防火門，且
    安全梯之樓梯間應為獨立之防火區劃，屬同一空間，故本案
    使用執照竣工圖說所載梯廳部分，為廣義樓梯間之一部分，
    且屬一獨立之防火區劃。如前所述，原告既於台北縣林口鄉
    ○○○路1段20巷25弄59號7、8樓（樓中樓）建物樓梯間擅
    自砌牆封閉，於梯廳部分隔牆，並拆除建物分戶牆，已違反
    公寓大廈管理條例第16條第2項所定於樓梯間「等」處所設
    置門扇、妨礙出入之禁制規定，則被告以原告之行為有妨礙
    建築物公共安全及逃生避難，命原告於94年3月15日前回復
    原狀，倘未依前揭時限內回復原狀者，則依相關規定論處，
    於法洵無不合。原告徒執公寓大廈管理條例第16條第2項所
    列舉有使用方法禁止者並無「梯廳」之明文，且被告93林使
    字第208號使用執照竣工圖說所載系爭台北縣林口鄉○○○
    路○段20巷25弄59號8樓空間為「梯廳」部分並非「梯廳」，
    其已另案訴請本院確認該梯廳法律關係不存在之訴，主張其
    並未違反公寓大廈管理條例第16條第2項規定云云，無乃對
    上開法條之誤解，所訴要無足取。
４、至於原告另案訴請本院確認該梯廳法律關係不存在之訴，係
    原告與被告間有關建築法之相關爭議，核與本件被告依公寓
    大廈管理條例規定所為之處分，要係二事。且被告93林使字
    第208號使用執照竣工圖說，既載明系爭台北縣林口鄉○○
    ○路○段20巷25弄59號8樓空間為「梯廳」，則本件自無原告
    所訴信賴內政部函釋而有值得保護之利益存在。
三、綜上所述，本件原處分於法並無不合，原告起訴意旨，猶執
    其個人主觀之見解，聲明求為確認原處分違法，為無理由，
    應予駁回。
四、兩造其餘攻擊防禦方法均與本件判決結果不生影響，故不逐
    一論述，併此敘明。
據上論結，本件原告之訴為無理由，爰依行政訴訟法第98條第3
項前段，判決如主文。
中    華    民    國    95    年    4    月    25     日
                        第六庭審判長法  官  林樹埔
                                    法  官  陳鴻斌
                                    法  官  曹瑞卿
上為正本係照原本作成。
如不服本判決，應於送達後20日內，向本院提出上訴狀並表明上
訴理由，如於本判決宣示後送達前提起上訴者，應於判決送達後
20日內補提上訴理由書（須按他造人數附繕本）。
中    華    民    國    95    年    4    月    25     日
                                    書記官  方偉皓


司法院資訊處製作；財團法人民間司法改革基金會備份。
